最高法院刑事判決　　　　　　　　　　　　　　　九十一年度台上字第二五五四號
　　上　訴　人　台灣高等法院花蓮分院檢察署檢察官
　　被　　　告　甲○○
右上訴人因被告殺人案件，不服台灣高等法院花蓮分院中華民國八十九年三月一日第
二審更審判決（八十八年度上更(一)字第七○號，起訴案號：台灣台東地方法院檢察署
八十四年度偵字第二五一四號），提起上訴，本院判決如左：
    主  文
原判決關於甲○○部分撤銷，發回台灣高等法院花蓮分院。
    理  由
本件原判決以公訴意旨略以被告甲○○與吳進財及被害人潘偉洪均係以油漆為業之同
事，民國八十四年十一月十四日，三人至台東縣台東市○○路○段五九九號交通部長
途電信管理局第三工程總隊所屬台東富岡機房，並住於該機房內，翌日起從事頂樓鐵
塔油漆工作，嗣於同年月十七日下午，被害人因酒精中毒發作，精神不適，被告與吳
進財乃帶被害人就醫，因無精神科門診，而至藥房買成藥與被害人服用，被害人至當
晚仍自言自語，四處走動，且揚言要砸壞吳進財之ＸＴ｜○九四○號自用小客車，至
翌日凌晨三時許，被告與吳進財因被打擾無法成眠，進而與被害人發生爭吵，竟共同
基於殺人之犯意，在該機房前廣場，分持不詳銳器一支毆擊被害人頭部，使其前頭額
部及左後頭頂部頭骨破裂，被害人因此當場死亡，彼等為掩飾犯行，乃合力將屍體抬
至該機房右側地面，偽裝成意外死亡，再將兇器及血衣等相關證物，乘該車丟棄於不
詳地點等情，因認被告涉犯刑法第二百七十一條第一項之殺人罪嫌。惟經審理結果，
不能證明被告犯罪，因而撤銷第一審關於被告科刑部分之判決，改判諭知被告無罪，
固非無見。
惟查(一)、審理事實之法院，對於被告有利及不利之證據，應一律注意，綜合全案證據
資料，本於經驗法則，以定其取捨，並將取捨證據及得心證之理由於判決內詳予說明
；倘僅援用不利於被告之證據而為被告不利之認定，對於有利於被告之證據不予論列
；或僅援用有利於被告之證據而為被告有利之認定，對於被告不利部分之證據，恝置
不論，均難謂為適法。原判決以被害人受傷及自頂樓墜地死亡，係因其精神病發作意
外所造成，因而為被告無罪判決之理由。然卷查法醫師施維修於第一審陳稱：「（被
害人）頭額正面沒有破裂痕跡，是為撞擊之挫傷，而非利器造成之傷，參以花園第一
處血跡處沾有毛髮，應該是撞擊該處所造成，……左後頭頂部有利器之傷，破裂痕跡
平整直線，非為散狀，且深入頭骨，應是前尖後鈍之兇器所造成，扣案鐵鎚造成之可
能性很高，……他必是先受有利器傷再墜樓的，相驗卷第十二張照片大量血液噴落之
痕跡可能是先有左後頭頂部之傷，再撞擊到額頭。本件至少有二個現場，因花園遺有
死者拖鞋及證件，且血跡有多處，必是有所爭執，而非死者自殘之行為，從死者左腳
趾背部（身體之正面）有擦傷痕跡，可見曾被移動，在地上有拖過之跡象。……從死
者握拳之情以觀，墜樓前應沒有意識了，……死者外套帽子外側有破損且為利器所造
成，應該為死者戴帽情況下，自帽子穿入頭骨而砍傷。」等語。原判決未詳予調查說
明施維修上開陳述與命案現場所遺留之跡證是否相符，以判斷被害人是否為他殺，以
及被告是否為兇手，即以被害人正中頭額部挫裂傷，為自高處墜地死亡所造成，已據
施維修證述在卷，被害人正中頭額部挫裂傷頭骨破裂，非扣案鐵鎚或其相類之利器所
致，被害人生前未在花園與人追逐拉扯，亦非遭人毆擊死亡再抬上頂樓平台推下，偽
裝成自殺等情，而認定被害人係精神病發意外死亡，尚嫌速斷。又台灣台東地方法院
檢察署八十四年度相字第三八二號潘偉洪命案現場採集之跡證編號（水溝邊及雜草
上之血跡）、（被害人所著夾克頭套），均有人血存在，其血型均為Ｏ型血型，Ｄ
ＮＡ、ＨＬＡ、ＤＱα段基因均為1‧1;4型。而被告之血液亦為Ｏ型血型，其ＤＮＡ
、ＨＬＡ、ＤＱα段基因為1‧1;4型，有台灣高等法院檢察署八十五年五月十七日檢
仁醫字第五六四四、五六五五號函在卷可稽（第一審卷(一)第一三一頁、卷(二)第三八頁
）。該二跡證上血跡之血型及ＤＮＡ、ＨＬＡ、ＤＱα段基因均與被告相同。另該跡
證之採證人魏南榮之血液其ＤＮＡ、ＨＬＡ、ＤＱα段基因亦為1‧1;4型，但其血型
為Ｂ型血型，有台灣高等法院檢察署八十五年九月二十三日檢仁醫字第一○二四八號
函足憑（第一審卷(二)第五十八頁）。是該二跡證上之血跡是否為被告之血跡，即非全
無疑義而待究明，此因與判斷被告所辯其於案發當晚未與被害人在花園爭執拉扯及未
殺害被害人之語是否可信，至有相關，原判決未詳予調查說明，自有可議。(二)、鑑定
人之鑑定，雖足為證據資料之一種，但鑑定報告顯有疑義時，審理事實之法院，仍應
調查其他必要之證據以資認定，不得憑不實不盡之鑑定報告，作為判決之基礎。原判
決引台灣高等法院檢察署八十五年五月十七日檢仁醫字第五六四四號函說明所載，該
署法醫中心之研判意見：「死者（被害人）為患精神病之三十五歲男子，似由高處墜
地死亡者，似無他殺嫌疑，以供參考。」（第一審卷(二)第三十九頁），作為諭知被告
無罪之資料。微論該署另以八十六年一月十六日檢仁醫字第四三五號函謂：「根據送
鑑資料顯示死者為患精神病之三十五歲男子，似由高處墜地死亡者，似為他殺嫌疑，
以供參考。」等語。前後函復之鑑定意見歧異，何者為真實，已有待釐清。且各該函
原係針對台灣台東地方法院檢察署八十四年十一月二十四日東檢茂洪字第一三九七七
號函請鑑定各項血跡、毛髮、衣物之血型（八十四年度相字第三八二號卷第七十二、
七十三頁）、第一審法院八十五年十二月二十四日東院耀刑和八五重訴三字第三四三
三○號函詢有關血跡鑑定所生之疑義（第一審卷(二)第一二六頁），所為之答復。其間
並未要求對被害人之死因為鑑定，而各該鑑定意見並未分析說明其所謂「死者似由高
處墜地死亡者，似無他殺嫌疑」或「死者似由高處墜地死亡者，似為他殺嫌疑」所憑
之資料及其結論之依據，其鑑定意見之可靠性自非全無疑義。原審未再命原鑑定機關
調查說明此部分鑑定意見之依據，以釐清其疑點，遽採為判決之基礎，自有未洽。檢
察官上訴意旨指摘原判決關於被告部分不當，非無理由，應認仍有撤銷發回更審之原
因。
據上論結，應依刑事訴訟法第三百九十七條、第四百零一條，判決如主文。
中      華      民      國    九十一    年      五      月      九      日
                              最高法院刑事第三庭
                                  審判長法官  董  明  霈
                                        法官  林  茂  雄
                                        法官  張  祺  祥
                                        法官  郭  毓  洲
                                        法官  吳  三  龍
      右正本證明與原本無異
                                              書  記  官
中      華      民      國    九十一    年      五      月     十五     日
